【裁判字號】    98,判,450
【裁判日期】    980430
【裁判案由】    營利事業所得稅
【裁判全文】
最  高  行  政  法  院  判  決
                                       98年度判字第450號
上  訴  人  友邦產物保險股份有限公司（原中央產物保險股份
            有限公司）
代  表  人  甲○○
訴訟代理人  楊淑卿
被 上訴 人  財政部臺北市國稅局
代  表  人  凌忠嫄
上列當事人間營利事業所得稅事件，上訴人對於中華民國96年3
月14日臺北高等行政法院95年度訴字第2485號判決，提起上訴，
本院判決如下：
    主  文
上訴駁回。
上訴審訴訟費用由上訴人負擔。
    理  由
一、緣上訴人辦理民國（下同）91年度營利事業所得稅結算申報
    ，原列報營業收入新臺幣（下同）1,949,799,271元（其中
    含公債利息收入43,562,905元及公司債利息收入2,807,786
    元），被上訴人初查以上訴人申報之債券利息收入，係減除
    債券溢價攤銷數10,197,812元後之金額，依所得稅法第62條
    第2項及財政部75年7月16日臺財稅第7541416號函釋（下稱
    財政部75年7月16日函釋）規定，債券利息收入係依面值及
    利率計算，不含債券之溢、折價攤銷數，遂將其減除之債券
    溢價攤銷數額10,197,812元加回，核定營業收入為1,959,99
    7,083元。上訴人不服，循序提起本件行政訴訟。
二、上訴人起訴主張：就債券投資溢價攤銷之稅務會計處理，於
    現行所得稅法及相關法令並無相關規定，故上訴人遵循財務
    會計準則公報第21號第26段、第26號第22段、營利事業所得
    稅查核準則第2條第2項（下稱查核準則）規定申報債券利息
    ，並將長期債券投資溢價攤銷之金額列為利息收入的減項，
    實無任何違誤，亦符合商業上利息收入計算之一般經驗法則
    。又上訴人之債券投資係屬公債，而當此債券溢價發行時，
    代表債券所約定之利息高於當時市場利率水準，而使上訴人
    除給付債券本金外，尚須額外補貼予發行者此過高之利息，
    而該補貼即為溢價，故與一般民間借貸不同，上訴人所領取
    之票面利息收入，其中一部分即屬原補貼款之收回，此補貼
    款之收回程序，自應按財務會計準則公報第21號、第26號進
    行計算分攤，方能認列上訴人真正之利息所得；否則若強將
    發行公司所給付之息票利息全部認列為利息收入，而未排除
    「溢價」之金額，顯係將上訴人所補貼發行者之本金，亦列
    為所得課稅，有違所得稅法的樹果原則。況上訴人計算利息
    收入與證券交易所得之方式，並無所謂無法明確劃分之情事
    ，故不得以上訴人無法明確劃分利息所得與證券交易所得為
    由，而認上訴人債券溢價攤折不得列為票面利息收入減項。
    又上訴人購買債券乃是以長期持有債券為目標，所持有之公
    債大部分皆採持有至到期日方法列帳，若不准上訴人將購入
    債券之溢價按期攤銷，顯不符合上訴人持有之目的。再者，
    公債之發行，早期多採折價發行，當時被上訴人曾將折價攤
    銷計入利息收入課稅，現卻將溢價攤銷否准列為利息收入的
    減項，被上訴人對於同一所得，權利義務相關連的事項，竟
    為不同之認定，且其課稅結果均不利於納稅義務人，原處分
    顯然割裂適用法律，有違司法院釋字第385號解釋。又採利
    息法之溢價攤銷，在溢價取得時之時點，市場利率即已確定
    ，並依設算期間分年攤銷溢價，故後續年度之攤銷，並不受
    市場市價之影響而有所影響，訴願決定以上訴人長期投資因
    市價變動所產生之未實現跌價損失與損益無關，錯誤推論長
    期債券溢價攤銷亦與損益無關，誤解上訴人有意藉此溢價攤
    銷過程達到操縱損益、規避稅負之目的，實有不當。另上訴
    人持有債券係為因應其保險業之行業特性，依法作為其營業
    保證金，係屬長期持有債券至到期日，是既無出售債券，何
    來債券出售損益可言，原處分顯有不符司法院釋字第420號
    解釋所揭櫫之實質課稅原則及量能課稅原則之違法。財政部
    75年7月16日函釋對營利事業債券利息收入之計算顯未慮及
    本件之溢折價攤銷問題，本院前手息案件判決已認該函未具
    實質課稅精神，且非為強制規定，故被上訴人自無逕依該函
    作為核定稅捐依據之權等語，求為撤銷訴願決定及原處分。
三、被上訴人則以：公司溢折價攤銷係長期債券投資之市場利率
    不等於票面利率時（即購進成本不等於面值），續後評價固
    按財務會計準則公報第21號第26段規定攤銷溢、折價，惟依
    所得稅法第62條第2項及財政部75年7月16日函釋規定，營利
    事業應按債券之面值及票面利率計算利息收入，並以原始購
    價為出售債券之成本，故於稅務會計上，債券持有期間並不
    認列溢、折價攤銷，即將購進成本與面值之差額於出售時認
    列為證券交易損益，而不調整持有期間之利息收入。本件依
    前揭查核準則第2條第2項規定，長期債券投資溢價攤銷之稅
    務處理仍應以所得稅法及財政部函釋為依據。上訴人原申報
    之債券利息收入中，申報減除之溢價攤銷數10,197,812元，
    與所得稅法第62條第2項及查核準則第2條第2項規定、財政
    部75年7月16日函釋不合，是被上訴人否准是項攤銷之減除
    ，並無違誤。又按一般公債、公司債金融債券等因載有約定
    之利率，債券持有人按權利存續期間之日數，取得其法定孳
    息，其約定之利率，不因債券讓售而有所變動。因此，於買
    賣債券之交易所得停徵後，「利息所得」與「證券交易所得
    」如未明確劃分，除將造成原持有人之法定利息收益誤為證
    券交易所得免稅外，並將增加債券利息兌領人之利息所得，
    造成課稅錯誤。財政部以75年7月16日函釋，闡明營利事業
    應按債券持有期間，依債券之面值及利率計算之「利息收入
    」列報利息收入，其債券賣出時超過購進價格及利息收入後
    之餘額為證券交易損益，是系爭溢價攤銷為債券購進價格之
    一部分，乃屬債券成本，於計算證券交易所得時，自出售債
    券收入項下減除，尚無不合。上訴人取得之債券，屬長期投
    資性質之債券，其市價變動之損益自不可能在短期內實現，
    其未實現之跌價損失應列在資產負債表股東權益項下列為減
    項，因與損益表無關，而不得列在當年度（期）盈餘項下，
    亦無將債券割裂後，單獨將債券利息收入部分計算損益之理
    ，否則除有違稅捐行政一致性之處理原則，亦易導致操縱損
    益規避稅負之投機行為。又目前證券交易所得停徵，則長期
    債券投資溢價部分於出售或到期時認列之證券交易損失，雖
    無法自課稅所得中減除，惟長期債券投資折價部分於出售或
    到期時認列之證券交易利益，亦免加計課稅所得，此為證券
    交易所得停徵前提下之公平原則，若因溢價攤銷依前揭規定
    處理將造成營利事業稅負增加，即論定違反量能課稅及樹果
    原則，實為失之偏頗等語，資為抗辯。
四、原審斟酌全辯論意旨及調查證據之結果，以：（一）按稅務
    會計與財務會計之計算依據與基礎原即有異，租稅之課徵，
    自應以租稅法之有關規定為準據。次按「長期投資之存款、
    放款、或債券，按其攤還期限計算現價為估價標準，現價之
    計算，其債權有利息者按原利率計算，無利息者按當地銀錢
    業定期1年存款之平均利率計算之。前項債權於到期收回時
    ，其超過現價之利息部分，應列為收回年度之收益。」、「
    自87年度起，營利事業當年度之盈餘未作分配者，應就該未
    分配盈餘加徵10%營利事業所得稅，…。前項所稱未分配盈
    餘，係指經稽徵機關核定之課稅所得額，加計同年度依本法
    或其他法律規定減免所得稅之所得額、不計入所得課稅之所
    得額、已依第39條規定扣除之虧損及減除左列各款後之餘額
    ：…」為所得稅法第62條及第66條之9所明定。（二）復按
    財政部75年7月16日臺財稅第7541416號函釋係財政部基於職
    權所為釋示，未逾越法律規定，自可適用。又企業考慮行業
    特性、產品性質、經濟情況等因素，自由選擇會計原則及採
    行的方法，但必須注意前後年度應一致採用相同的方法，不
    得任意變更，以符合一般公認會計原則中一致性的要求。同
    理，企業為債券之投資，不論係長期抑短期投資，其債券之
    資產估價與利息認列標準等，自應依其性質而有前後一致之
    情形，以杜規避稅負。（三）再者，長期債券投資所支付之
    利息係固定利率，早於購入之初即知之甚詳，其獲益之風險
    亦係於擇定投資項目時即予衡量在先，自更無單獨將債券利
    息收入於購入後之各年度與市價評量之理。而上訴人另訴稱
    公債溢價發行時，上訴人除給付債券本金外，尚須補貼予發
    行者此過高之利息（該補貼即為溢價），上訴人所領取之票
    面利息收入，部分即屬原補貼款之收回，而此補貼款之收回
    程序，自應按財務會計準則公報第21號、第26號進行計算分
    攤，方能認列上訴人真正之利息所得；否則將發行公司所給
    付之息票利息，全部認列為上訴人之利息收入，未排除「溢
    價」之金額，顯係將上訴人所補貼發行者之「本金」，亦列
    為所得課稅，違反所得稅法的樹果原則云云，顯將利息收入
    誤為本金支出以為爭執，並無可採。（四）又按成本收益配
    合原則係指當某項收益已經在某一會計期間認列時，所有與
    該收益之產生有關的成本均應在同一會計期間轉為費用，以
    便與收益配合而正確的計算損益，故上訴人主張應予扣除系
    爭溢價差額云云，亦無可取。而上訴人就被上訴人確有將折
    價攤銷計入利息收入課稅一事，並未舉證以實其說，是否屬
    實，已非無疑，又縱屬實情，然斯時之原因事實及法律規定
    為何亦有不明，誠難憑斷等語，將原決定及原處分均予維持
    ，駁回上訴人之訴。
五、本院查：(一)按「長期投資之存款、放款、或債券，按其攤還
    期限計算現價為估價標準。現價之計算，其債權有利息者，
    按原利率計算。無利息者，按當地銀錢業定期1年存款之平
    均利率計算之。前項債權於到期收回時，其超過現價之利息
    部分，應列為收回年度之收益。」、「營利事業之會計事項
    ，應參照商業會計法及財務會計準則公報等據實記載，產生
    其財務報表。至辦理所得稅結算申報或核課所得稅時，其帳
    載事項與所得稅法、所得稅法施行細則、促進產業升級條例
    、促進產業升級條例施行細則、中小企業發展條例、本準則
    暨有關法令之規定未符者，均應於申報書內自行調整之。」
    為行為時 (下同)所得稅法第62條、查核準則第2條第2項所
    明定。次按營利事業委託會計師查核簽證所得稅辦法第6條
    亦規定：「有關會計事項及納稅事務，依所得稅法、促進產
    業升級條例、中小企業發展條例、企業併購法、營利事業所
    得稅查核準則、營利事業所得稅不合常規移轉訂價查核準則
    及有關法令之規定；其未規定者，依一般公認會計原則。」
    ；又「營利事業或個人買賣國內發行之公債、公司債及金融
    債券，買受人若為營利事業，可由該事業按債券持有期間，
    依債券之面值及利率計算之利息收入，如其係於兩付息日間
    購入債券並於取息前出售者，則以售價減除其購進該債券之
    價格及依上述計算之利息收入後之餘額作為其證券交易損益
    。買受人若為個人，因個人一般多未設帳，應一律以其兌領
    之利息金額併入其當期綜合所得稅課徵。」亦經財政部75年
    7月16日函釋在案，上開函釋，係財政部基於職權所為釋示
    ，未逾越法律規定，自可適用。又企業考慮行業特性、產品
    性質、經濟情況等因素，自由選擇會計原則及採行之方法，
    但必須注意前後年度應一致採用相同的方法，不得任意變更
    ，此即一般公認會計原則「一致性」的要求。同理，企業為
    債券之投資，不論係長期抑短期投資，其債券之資產估價與
    利息認列標準等，自應依其性質而有前後一致之情形，以杜
    規避稅負。(二)查營利事業為債券之投資，該債券於評價上係
    屬營利事業之資產，至營利事業因長期投資而購入債券者，
    關於該債券之成本，參諸上述所得稅法第62條規定，自係指
    債券之原始取得成本，故不論營利事業就該債券是高於或低
    於票面價格取得，均不影響其原始取得成本金額之認定。是
    以，長期投資之債券有利息者，按原票面利率計算利息收入
    ，列報為當期收入，債券溢折價部分，列為收回年度之損益
    。又債券因屬證券交易法所稱有價證券，是其買賣有所得稅
    法第4條之1停徵證券交易所得稅規定之適用，故營利事業為
    債券之買賣，若賣出時（含持有至到期日）之價格低於原始
    取得成本者，固有損失，惟因其屬證券交易損失，自不得於
    當年度營利事業所得稅結算申報時予以列報減除；若尚未賣
    出，則營利事業為該債券投資之損益因尚未實現，自亦不得
    於持有期間之年度營利事業所得稅結算中予以列報。另財務
    會計準則公報第21號第26段及第26號第22段雖有關於長期投
    資之公司債，應按溢折價攤銷作為利息收入之調整；惟此乃
    基於財務會計之穩健原則，為允當表達營利事業財務情形所
    為之規範。而稅務會計與財務會計因規範依據及目的有所不
    同，本即會有所差異，關於債券之溢折價，前開所述乃基於
    其為資產之本質，依相關法律規定所為之當然解釋，是於稅
    法並無明文其溢折價得為攤銷之情況下，營利事業之財務報
    表雖依前述準則公報規定為攤銷，然於營利事業所得稅結算
    申報時，此即屬應依查核準則第2條第2項規定為調整之事項
    。（三）系爭溢價債券係以長期持有為目的之投資證券，其
    損益難以短期浮動之市場價格正確評估，故未實現之跌價損
    失，與損益表無關，不得列在當年度 (期)盈餘項下，應在
    資產負債表股東權益項下列為減項，且依所得稅法第62條有
    關長期股權投資之估價，亦無「成本與時價」孰低法規定之
    適用。長期債券投資於滿期時支付之利息，係按票面之固定
    利率計算，故無法於購入債券後，單獨將「債券利息收入」
    於各年度與市價比較評量，預作損益評估。又上訴人在第1
    年支付現金買進系爭溢價債券時，將該債券帳列「資產項下
    」長期投資科目，並無再改列其他科目或有其他相對應成本
    產生，其利息收入則係因約定利率產生，未因此另行支付現
    金，故在債券持有期間並無所謂與成本配合之問題，且因債
    券長期投資「未實現跌價損失」，不列入當期盈餘，對損益
    表並無影響，故無將債券割裂後單獨將債券利息收入部分計
    算損益之理。財政部75年7月16日函釋係針對債券溢價於營
    利事業所得稅應如何申報之說明而已，核與事實之認定無涉
    ；至於因債券之溢價購入，或將形成營利事業終局利益低於
    按債券面額依約定利率計算之利息金額，而此差額，縱營利
    事業於購入時在整體評價上係以利息收入之層面予以考量，
    然尚不得因此影響該行為於稅法上之評價，難謂該函釋有違
    實質課稅之公平原則、論理法則及增加人民法律所無之義務
    之情形。（四）本件上訴人遭被上訴人剔除者，乃上訴人所
    為長期投資之債券，針對溢價部分予以攤銷之金額一節，為
    原審所認定之事實，而此債券溢價部分之攤銷，依上開所述
    ，並不得於營利事業所得稅結算申報時予以列報減除，原判
    決據以維持被上訴人予以加回之原處分，核其認事用法並無
    違誤。上訴意旨仍執詞主張：（1）所得稅法第62條中所指
    之「原利率」，應指「殖利率」（成交時之市場利率）而非
    「票面利率」，原判決支持被上訴人否准溢價攤銷，違反所
    得稅法第62條債券估價之規定。（2）財政部75年函釋所稱
    「依債券之面值及利率計算利息收入」一事應僅是用於債券
    「平價」交易之情形，而本案乃債券「溢價」之交易，自無
    該函釋之適用。（3）原判決支持被上訴人以財政部75年函
    釋為依據，堅持上訴人應以「票面利息」列報利息收入，實
    乃違反實質課稅之原則。（4）原判決謂「因債券長期投資
    時不得適用成本與市價孰低法，故債券溢價攤銷不得作為利
    息收入減項」云云，顯已誤解法令。（5）財政部75年函釋
    僅應適用於「平價」交易，被上訴人擅意擴充於債券溢、折
    價交易之範圍，除違反「等則等之，不等則不等之」之原則
    外，更違背所得稅法第62條、第22條、司法院釋字第385號
    及420號解釋之意旨，本案原處分及訴願決定不察，原判決
    未予撤銷，顯有違法等語，求為判決廢棄原判決，依上開說
    明，核無可採。綜上，原判決駁回上訴人之訴，並無違誤。
    上訴人對於業經原判決詳予論述不採之事由再予爭執，指摘
    原判決違誤，求予廢棄，為無理由，應予駁回。
六、據上論結，本件上訴為無理由。依行政訴訟法第255條第1項
    、第98條第1項前段，判決如主文。
中    華    民    國    98    年    4     月    30    日
                    最高行政法院第七庭
                        審判長法官  藍  獻  林
                              法官  胡  方  新
                              法官  廖  宏  明
                              法官  張  瓊  文
                              法官  林  文  舟
以  上  正  本  證  明  與  原  本  無  異
中    華    民    國    98    年    4     月    30    日
                              書記官  彭  秀  玲


司法院資訊處製作；財團法人民間司法改革基金會備份。
